【裁判字號】    92,上訴,164
【裁判日期】    920416
【裁判案由】    強盜等
【裁判全文】
臺灣高等法院臺中分院刑事判決                    九十二年度上訴字第一六四號
    上  訴人即
    被      告  己○○
    選任辯護人  宋永祥律師
                陳芝荃律師
右上訴人因強盜等案件，不服臺灣臺中地方法院九十一年度訴字第二二五一號中華民
國九十一年十二月九日第一審判決（起訴案號：臺灣臺中地方法院檢察署九十一年度
偵字第一六六二八號），提起上訴，本院判決如左：
      主  文
原判決撤銷。
己○○意圖為自己不法之所有，結夥三人以上、攜帶兇器、於夜間侵入住宅，以強暴
、脅迫至使不能抗拒，而取他人之物，處有期徒刑捌年。
      事  實
一、己○○（綽號「阿元」）與丙○○（業經原審法院判處有期徒刑七年六月，現在
    本院另案審理中）係朋友關係；而丙○○又與丁○○（綽號「阿成」，業經原審
    法院判處有期徒刑七年六月，現在本院另案審理中）為朋友關係；另丁○○與戊○○（業經原審法院判處有期徒刑七年十月，現在本院另案審理中）二人則為以
    前在國民中學就學之時之同學。
二、爰丁○○因與洪美吟交往，並成為男女朋友，因此認識洪美吟之弟弟洪子文。丁○○並曾在洪子文服替代役後，有二、三次與洪美吟之家人一起到台中縣大甲鎮
    ○○路二九０號之台中縣立德化國民小學（以下簡稱為德化國小），探視因服替
    代役而在該校擔任駐衛警勤務之洪子文，因而得知洪子文住在德化國小之替代役
    男宿舍地點，亦因此知悉上開宿舍平常僅供洪子文、及另一名替代役警衛即甲○○二人居住。嗣至民國（下同）九十一年四月間，丁○○因遭洪美吟質疑在外是
    否另有結交女友，思忖洪子文曾經見過其駕車搭載過其他女子，遂認定此係洪子
    文向洪美吟告密所致，因此對洪子文心生不滿，擬予教訓，但又擔心所為被洪子
    文發覺，致影響其與洪美吟之交往，乃於九十一年四月十七日晚上八時許，駕車
    前往丙○○在台中市○○區○○路六五巷三二號之住處，與之共謀以：找人到德
    化國小上開替代役男宿舍對洪子文與甲○○實施強盜行為之方式，對洪子文施加
    報復。二人議定之後，丙○○即撥打電話告知己○○上開計劃，並徵得己○○同
    意參與。此後，丙○○即駕駛其所有車牌號碼為三Ｊ－五三九一號之自用小客車
    搭載丁○○，於同日晚上九時至十時之間，前往己○○當時在台中市之居所搭載
    己○○，己○○並隨身攜帶其所有之金屬材質黑色玩具手槍一枝（係供擊發ＢＢ
    彈使用，尚無確切之證據足以證明曾經改裝而具殺傷力，亦無確切之證據足以證
    明此係槍砲彈藥刀械管制條例所列管之槍砲，但因屬金屬材質，質地堅硬，槍身
    足對人之身體產生危險而可供兇器使用）上車，以做為犯罪工具。其後，丙○○
    又在丁○○之指引下，駕駛其所有上開自用小客車前往台中縣清水鎮「文化小鎮
    網咖店」找到丁○○之同學戊○○，並由丁○○向戊○○告知上開計畫，且徵得
    戊○○之同意參與後，戊○○隨即攜帶土黃色膠帶一捲、及客觀上對於人之生命
    、身體具有危險性而可供兇器使用之美工刀一支（戊○○雖供述上開膠帶與美工
    刀係其擅自從網咖店拿走，但本案尚無確切之證據足以證明己○○知悉此係戊○○以犯罪方法取得而有參與此部分犯行）隨身攜帶上車，以作為作案時綑綁被害
    人之工具。隨後，丙○○即在丁○○之指引下，駕駛上開自用小客車搭載丁○○
    、己○○、及戊○○等人，在同日晚上十一時二十分之前（屬夜間），抵達德化
    國小之學校門口，此後其等四人即基於上開共同意圖為自己不法所有之犯意聯絡
    ，推由丙○○、己○○（攜帶上開玩具手槍）、戊○○（攜帶上開美工刀及膠帶
    ）三人下車到德化國小上開替代役男宿舍實施強盜行為，而丁○○則因為擔心其
    被洪子文認出，乃留在車上，以擔任把風並接應丙○○、己○○、戊○○等三人
    離開。
三、嗣丙○○、己○○、戊○○等三人在同日晚上十一時二十分抵達上開德化國小替
    代役男宿舍（面積約五坪，係由學校一樓平房廚房另外隔出一間獨立之房間，供
    替代役男住宿，屬住宅性質）後，即率先由丙○○敲門。惟當天洪子文適因放假
    返家而不住在宿舍房間，此時另外一位住在宿舍之替代役男甲○○即前去開門。
    在甲○○前去應門並半開房門之後，甲○○即先探問丙○○等人之身份，但丙○○等人並未回答，丙○○並在此時用力以腳踹開半開之房門，再用力手推甲○○
    之身體而對甲○○施加強暴，逼使甲○○後退到房間後面，丙○○、己○○、戊○○三人乃陸續進入房間內。此時甲○○見丙○○、己○○、戊○○三人強行侵
    入屋內來勢洶洶，已知其等不懷好意，乃背向丙○○等人。此後丙○○即質問：
    「另一人（即洪子文）在哪裡」。甲○○答稱：「另一人（即洪子文）放假」，
    丙○○乃又出言質問：「值錢的東西在哪裡？．．．．．．你要忍耐一下」等語
    ，此時甲○○因見丙○○、己○○、戊○○三人身強體壯且結夥三人闖入，而當
    時已值深夜，屋內亦無他人可為救援，甚感畏懼，已至喪失意思自由而達到不能
    抗拒之程度，不得已乃據實告稱：皮包、行動電話在書桌上，ＶＣＤ隨身聽在書
    櫃上等語。戊○○聽聞後，即伸手翻取皮包內之新臺幣（下同）五百元紙鈔一張
    及提款卡二張（一張為郵局所發卡；另一張則為泛亞銀行所發卡），丙○○則就
    近拿取書桌上之行動電話一具（內含ＳＩＭ卡一張，價值約三千五百元，廠牌為
    銀天使ＧＴ二００、序號為000000000000000）。戊○○取得提
    款卡之後，並出言逼問甲○○有關提款卡之密碼及帳戶內之存款金額等事項。甲○○聞後因害怕十分緊張，乃告知郵局所發卡之提款卡密碼及帳戶內約有幾千元
    ，隨後戊○○又拿取放在書櫃上之ＶＣＤ隨身聽一台（約價值三千元），並整理
    週邊設備後連同將主機、電線及耳機一併強行拿走。此時丙○○再度質問甲○○
    ：「有無其他值錢的東西」，甲○○答稱：「無」，一旁之己○○聞後，心中感
    到十不快即以腳踹踢甲○○二隻小腿，致甲○○因而站立不穩趴倒在床上，己○○隨即取出其事先備妥看似真槍之上開黑色玩具手槍一枝，持以抵住甲○○後腦
    ，並偽拉槍機上膛之聲音，而對甲○○繼續施加強暴、脅迫，此時丙○○因怕事
    態一發不可收拾，即要求己○○停止繼續傷害甲○○，並示意欲離去。戊○○見
    狀為防止甲○○追躡查看汽車號碼及報警，即用所攜帶之膠帶一捲綑綁甲○○之
    手、腳及貼住嘴巴，然後與丙○○、己○○於同日晚上十一時二十五分許一起離
    開，再至車上與丁○○會合，而一同駕駛原自小客車駛離現場。甲○○則於五分
    鐘後，即於同日晚上十一時三十分許，才自行掙脫綑綁手、腳之膠帶，而回復行
    動自由。
四、戊○○等人強盜取得之上開物品，除ＶＣＤ隨身聽留在車上最後由丙○○叫丁○○拿去丟掉外，其餘五百元紙鈔一張、行動電話一支及提款卡二張，均由交由戊○○分得，戊○○於取得上開贓物後，先利用回程車行經過清水郵局時，由其自
    行獨自下車前往清水郵局提款機欲提領現金，惟提款卡二張中之郵局提款卡，則
    因帳戶內之金額未滿千元，致戊○○雖有輸入密碼仍提領不到現款（因提款機只
    能提領千元紙鈔），戊○○見狀即將該二張提款卡（包括郵局及泛亞銀行）隨手
    遭其丟棄於某不知名之路旁，後又將五百元花用光，迨至九十一年四月二十六日
    再將行動電話一具以五百元之價格，販賣給不知情之「詮興無線電通訊行」之負
    責人陳秋燕。而供犯罪所用之金屬材質玩具手槍一枝及美工刀一把、膠帶一捲，
    則分別經己○○及戊○○各自丟棄。嗣經甲○○報警查出該支行動電話之序號為
    陳智鋒所持有，再找到賣主陳秋燕（行動電話一具業經甲○○領回，但原行動電
    話內之ＳＩＭ卡一張則未領回），而循線於九十一年七月二日查獲戊○○、丁○○，同日稍後查獲丙○○，後於九十一年八月二十八日再經警持拘票拘提己○○
    到案。
五、案經臺中縣警察局大甲分局報請臺灣臺中地方法院檢察署檢察官偵查起訴。
      理  由
一、訊據本案上訴人即被告（以下簡稱為被告）己○○雖坦承伊確有於前開時間，攜
    帶上開玩具手槍一支，與共同被告丁○○、戊○○等人搭乘共同被告丙○○所駕
    駛之前開自用小客車同往台中縣大甲鎮之德化國小，及嗣後由伊與共同被告丙○○，以及攜帶美工刀一支、土黃色膠帶一捲之共同被告戊○○一起進入上開德化
    國小之替代役男宿舍等情，亦不否認被害人甲○○有被取走上開五百元紙鈔、提
    款卡、行動電話、ＶＣＤ隨身聽等財物之情事，惟被告己○○堅決否認伊有強盜
    罪之犯行，並辯稱：本案係因丁○○對其女友之弟洪子文心存芥蒂，央請丙○○
    前往教訓毆打洪子文，伊受丙○○之邀，才前往助勢，伊與丁○○、戊○○先前
    並不認識，並無互信基礎，不可能組織強盜集團，且案發當日丙○○係駕駛價值
    數百萬元之賓士豪華轎車，德化國小之替代役男宿舍亦無過多財物可搶，案發之
    後贓物並均由戊○○一人獨得，由上情推斷，伊不可能會與丙○○等人有前往上
    址共同實施強盜行為之犯意聯絡，戊○○所準備之膠帶與美工刀，亦係擬在毆打
    洪子文之後用以捆綁被害人以防其追出之用，並非用供強盜行為之工具，況刑法
    強盜罪之構成，以行為人在強取財物之前，有對被害人施加強暴、脅迫，並致被
    害人不能抗拒為必要，而依據本案被害人甲○○之指述，伊與丙○○、戊○○三
    人進入宿舍房間之後，於客觀之行為舉止方面，並無可致被害人甲○○不能抗拒
    之強暴、脅迫舉動，雖被害人甲○○指述丙○○有「以腳踹開半開之門」及「用
    力推人」之動作，但此非事實，縱有，上開行為在客觀上亦未至「不能抗拒」之
    程度，被害人甲○○縱使因為「我只有一人他們三人，且凶神惡煞的樣子我心裡
    感到害怕」，以致不加反抗，此亦係出於主觀上之恐懼，而與強盜罪之構成要件
    不符，另伊嗣後並無被害人甲○○所述，以腳踹甲○○之小腿及拿玩具手槍抵住
    其後腦之舉動，縱有，此行為亦在戊○○完成取財行為之後，不能將此行為視為
    強盜罪之強暴、脅迫動作，伊實無與丙○○等人共犯強盜罪之犯意聯絡，所為應
    不構成強盜罪等語。
二、然查：
（一）本案被告己○○與丙○○係朋友關係，而丙○○又與丁○○為朋友關係，另丁○○與戊○○二人則為以前在國民中學就學之時之同學，而在案發之前，本案
      共同被告丁○○因與洪美吟交往，並成為男女朋友，因此認識洪美吟之弟弟洪
      子文，並因前開原因知悉洪子文因服替代役勤務擔任德化國小駐衛警，而與另
      一替代役男即被害人甲○○住在德化國小上開宿舍之事實，另在案發當日即於
      九十一年四月十七日晚上八時許，係由丁○○駕車前往丙○○在台中市○○區
      ○○路六五巷三二號之住處與丙○○謀議犯案，謀定之後再由丙○○即撥打電
      話告知己○○，隨後即由古忠駕駛其所有車牌號碼為三Ｊ－五三九一號之自用
      小客車搭載丁○○，於同日晚上九時至十時之間，前往己○○當時在台中市之
      居所搭載己○○，己○○並隨身攜帶其所有之黑色玩具手槍一枝上車，其後丙○○又在丁○○之指引下，駕駛其所有上開自用小客車前往台中縣清水鎮「文
      化小鎮網咖店」找到戊○○，並由丁○○向戊○○告知此行目的之後，戊○○
      亦同意參與並攜帶土黃色膠帶一捲、及美工刀一支上車，四人係於九十一年四
      月十七日晚上十一時二十分之前，抵達德化國小門口，上情業據本案被告己○○與共同被告丙○○、丁○○、戊○○等人於本院訊問供述明確。此部分供述
      亦與其等先前在偵、審中之供述大致相符，應堪採信。
（二）又本案被告己○○與共同被告丙○○、戊○○、丁○○等人於九十一年四月十
      七日晚上十一時二十分之前，由共同被告丙○○駕駛上開自用小客車搭載被告
      己○○及共同被告戊○○、丁○○抵達德化國小門口之後，除由丁○○留在車
      上之外，另由被告己○○與共同被告丙○○、戊○○三人於同日晚上十一時二
      十分之夜間，結夥三人進入德化國小上開替代役男宿舍，當時被告己○○之身
      上確有攜帶玩具手槍一支，另共同被告戊○○身上亦攜帶美工刀一支及膠帶一
      捲，而德化國小此間替代役男宿舍當晚則住有被害人甲○○，此後被告己○○
      等三人約於同日晚上十一時二十五分完成犯罪行為而離開上開德化國小替代役
      男宿舍，離去之前為防止被害人甲○○追躡查看汽車號碼及報警，亦確由共同
      被告戊○○以其身上所攜帶之美工刀及膠帶綑綁被害人甲○○之手、腳及貼住
      嘴巴，以上各情均係本案被告己○○與共同被告丙○○、戊○○三人均是認之
      事實。就被告己○○與共同被告丙○○、戊○○等人進出上開德化國小替代役
      男宿舍之時間，及被告己○○確有攜帶上開黑色玩具手槍一支，以及共同被告
      戊○○在離去之前確有以其身上所攜帶之美工刀一支及膠帶一捲綑綁被害人甲○○之手、腳及貼住嘴巴，以防止被害人甲○○追躡查看汽車號碼及報警等事
      項，並據被害人甲○○指述甚詳。上情應堪認定。又本案被害人甲○○在被告
      己○○等人離去之後，約過五分鐘，即於同日晚上十一時三十分許自行掙脫綑
      綁手、腳之膠帶，而回復行動自由，此情亦據被害人甲○○於本院指述：「我
      確定我脫困時間（是）十一時三十分沒錯，我脫困後我有看手錶」等語（見本
      院卷宗第七九頁）明確，如以綑綁被害人甲○○手、腳之物僅係膠帶研判，被
      害人甲○○所述其自行掙脫綑綁之時間與常情應無不符。被害人甲○○此部分
      指述應屬可信。此情亦堪認定。
（三）又本案共同被告丁○○於案發前，就其與被告己○○、丙○○、戊○○等人所
      謀議之犯罪內容部分，本案共同被告丁○○於本院訊問時，雖辯稱：因其有遭
      洪美吟質疑在外是否另有結交女友，其認定此係洪子文向洪美吟告密所致，因
      此對洪子文心生不滿，才找來丙○○等人擬前去德化國小替代役男宿舍毆打洪
      子文等語，另被告己○○亦以前情，辯稱伊與共同被告丙○○、戊○○等人並
      無前往上址共同實施強盜行為之犯意聯絡。惟查：
（１）本案被告己○○在到案後，於警訊之時，原係辯稱：「．．．．．．我不知他
      們三人要進去行搶，我只留在車上未與他們三人進校內宿舍」等語（見九十一
      年度偵字第一六六二八號偵查卷宗第二二頁）。嗣雖坦承有進入德化國小上開
      替代役男宿舍犯案，但就其等之犯罪動機，被告己○○在偵、審中，及於本院
      初訊時，則係供稱：「他們說要找一個姓王或黃的要債，因丙○○開財務公司
      ，就是討債公司」（見同上偵卷第二九頁）、「．．．．．．我只知道要去討
      債」、「我原先以為是住在鐵皮屋裡面的人欠丁○○的錢，但是我們去的時候
      ，那個人不在，至於欠丁○○多少，我不知道」（見原審卷宗五六、五七頁）
      、「（丙○○）是有打電話給我，是說要去討債的」等情（見本院卷第三八頁
      ）。依據被告己○○之上開供述，其雖辯稱要去討債云云，惟本案其他共同被
      告丙○○、丁○○、戊○○等人，並無一人指稱其與洪子文或被害人甲○○有
      財務糾紛，亦無人供述曾經告知被告己○○要去討債，被告己○○上開所辯，
      顯難認屬真實。
（２）又依前所述，本案之犯罪，最初係由共同被告丁○○找丙○○謀議。而就其等
      之謀議內容，本案共同被告丙○○於到案後，雖於警訊中即供述：「他（丁○○）所說的絕對不實在，因為丁○○與被害人之同事洪子文認識，對他不滿，
      所以他主動提議並邀約我們三人共同策劃」、「是我們四人共同所策劃的，當
      晚．．．．．．因丁○○認識被害人怕被認出，所以他留在車上」等語（見九
      十一年度偵字第一二九二六號偵查卷第四四、四六頁），繼於偵查初訊中再供
      稱：「．．．．．．我們原先要找的目標是另一位警衛，是丁○○跟這兩位警
      衛都認識，其中一個是丁○○女友的弟弟，就是我們原先要找的人，丁○○叫
      我們去找女友的弟弟長的胖胖的，叫我們給他下馬威，因為丁○○看不慣他，
      我不了解丁○○為何會看不慣他」各情（偵卷五一頁），惟在此之前，就其等
      係欲採取何種手段對洪子文施加教訓，丙○○並未為具體之供述。嗣在此後，
      本案共同被告丙○○雖然供述：「本案是丁○○提議要去打人，另外一人是我
      找的」（同上偵卷七一頁）、「．．．．．．我們只是要找洪的理論，因為丁○○要我去找姓洪的口頭教訓，至於教訓的緣由，要問丁○○」等語（原審六
      一頁），惟本案共同被告丁○○既不願讓洪子文知悉（或懷疑）此事與其有關
      ，則丙○○等人如何在讓洪子文不懷疑丁○○之情形下，開口對洪子文施加口
      頭教訓？本案共同被告丙○○此部分所辯，顯難認屬真實。再本案共同被告丙○○與丁○○及本案被告己○○等人之謀議內容如係要毆打洪子文，則其等所
      攜帶之作案工具，衡情應屬棍棒之類之硬物，始屬相當。以被告己○○攜帶玩
      具手槍，另共同被告戊○○則攜帶美工刀與膠帶之情研判，上開工具顯係用來
壓抑被害人之抵抗，並予以綑綁所用之物。且洪子文如僅遭受毆打，則其在無
      端遭受陌生男子毆打之後，豈非反會懷疑此係丁○○策劃？故亦不能以犯罪地
      點可強盜取得財物之多寡或丙○○等人之資力狀況及嗣後分贓情形，即排除被
      告己○○與其他共同被告到上址為強盜犯行之犯罪機。再從本案被告己○○等
      三人進入德化國小上開宿舍作案之後，以迄其等強取財物並綑綁被害人甲○○
      完成再離開房間之時間，前後不過五分鐘，此段期間未見其等再為任何謀議，
      所為卻係強取他人財物之強盜行為（此部分另詳如後述）研判，被告己○○與
      本案其他共同被告辯稱其等謀議之內容僅係要毆打洪子文而非強盜，何能令人
      採信。
（３）再本案共同被告戊○○於警訊時，已明確供稱：「是我同學丁○○策劃，．．
      ．．．．丁○○即告訴我，要去大甲鎮某國小作案行搶」、「（該案）確實是
      丁○○策劃，動機只是搶錢」等語（見九十一年度他字第一○三四號偵查卷宗
      第三○、三三頁）。另本案共同被告丁○○於警、偵訊中，亦先後供稱：「綽
      號『古仔』策劃，問我何處有行搶方向，我即告訴他們說德化國小宿舍內是很
      好位置，他們即說好，當天晚上就行動」（見同上他案卷宗第三四頁）、「我
      坐在車後座把風，車是丙○○的，也是他開車載我們去」、「丙○○（策劃）
      」（九十一年度偵字第一二九二六號偵查卷宗第三八頁）、「是丙○○提起的
      ，是他決定的」、「原本說是丙○○的朋友說他缺錢，要去搶替代役男」、「
      丙○○問我們有何地點可提供，我回答了德化國小」之情（九十一年度偵字第
      一二九二六號偵查卷宗第六一頁）。雖其等二人嗣後均翻異前詞，改稱前去德
      化國小之目的係打人，本案共同被告戊○○於本院訊問時，並以：「我是想推
      卸責任，（警訊）才這樣說」等語置辯（見本院卷宗第七四頁），另丁○○於
      本院訊問時，亦辯稱：「我在警訊時，是因為我女朋友有在警局那邊，而我與
      女朋友那時快要結婚了，怕影響我們的事情，所以才講不實在的話，我原先只
      是要找丙○○去打人」、「我有向（戊○○）說要打洪子文的」云云（見本案
      卷宗第六六、七三頁）。惟本案共同被告丁○○如係向戊○○告稱要去打人，
      戊○○與丁○○又有同學關係，則戊○○豈會在警訊反而為不利於己及不利於
      丁○○之供述，而供稱丁○○要其前去行搶？且本案共同被告戊○○之上開供
      述，不特不利於丁○○，亦不利於已，並無可因此推卸責任之情形，足證其等
      此部分所辯不實，不足採信。又本案被告丁○○供稱作案係丙○○因缺錢而策
      劃乙節，此部分供述雖有推卸責任之情形，惟丙○○等人到上地係欲強盜財物
      ，則係其多次供述之事實。如就其教唆丙○○等人前去毆打洪子文，或將洪子
      文住宿之宿舍提供給丙○○等人作為實施強盜行為之地點（其並同往）二事相
      較，顯均同難獲得其女友洪美吟之諒解。被告應無為怕影響其與洪美吟之交往
      ，而將教唆（或共謀）傷害洪子文之犯行，改稱係同行前往強盜財物之理。被
      告辯稱因擔心影響其與洪美吟之感情，才會在警訊為共謀強盜之供述，亦不足
      採信。
（４）綜上所述，本案共同被告陳柏元與丙○○原先共謀到德化國小替代役男宿舍實
      施之犯罪行為，及此後被告己○○、及戊○○同意共同參與之犯罪行為，並非
      係在毆打洪子文，而係強盜行為，事證甚明。雖本案共同被告丙○○在進入德
      化國小替代役男宿舍之後，首先質問洪子文之去處，業經本案被害人甲○○所
      是認。惟上開宿舍住有洪子文與甲○○二人，既係本案共同被告陳柏元自認事
      先知悉之事實，則其與丙○○共謀到上址實施強盜行為，顯不可能只將洪子文
      列為犯罪對象而置甲○○於不顧。參酌上情，本院爰為本案共同被告陳柏元與
      丙○○原先共謀到德化國小替代役男宿舍實施之犯罪行為，及此後被告己○○
      、及戊○○同意共同參與之犯罪行為，係：到德化國小上開替代役男宿舍對洪
      子文與甲○○實施強盜行為，以對洪子文施加教訓、報復之認定。
（四）再本案被害人甲○○於案發後，在本案被告己○○及其他共同被告均未到案之
      時，於警訊即指述「歹徒撞門進入」之事實（見九十一年度他字第一○三四號
      偵查卷宗第三七頁），此後於偵、審中，本案被害人甲○○對於丙○○有推其
      身體並訊問值錢財物之所在，及其所有之前開財物有被強取並被訊問提款卡密
      碼與存款金額，以及丙○○再度質問有無其他值錢的東西，其回答「無」之後
      有遭被告己○○以腳踹踢小腿以致站立不穩趴倒在床上，被告己○○並持真、
      假不明之手槍抵住其後腦並偽拉槍機上膛，暨戊○○為防止其追躡查看汽車號
      碼及報警，有用所攜帶之膠帶一捲綑綁其手、腳及貼住嘴巴各情，亦堅指不移
      。經原審法院訊問，被害人甲○○再就其遭受強盜之經過，明確指述：「當日
      晚上十一點二十分左右，我們住的地方是一樓平房，廚房的一部份，隔間當宿
      舍，是在學校裡面，被告等人是從學校大門進來的，學校有圍牆，我有聽到細
      小的敲門聲，我就去開門，開門後，我問他們要找何人？丙○○就把門踹開，
      我們學校就只有我與洪子文二個替代役，當天洪子文放假，丙○○就推我一把
      ，我就順勢背向他們跑到後面去，我們這個房間約五坪大，丙○○問我另外一
      個人在那裡，他們一進門，就問我另一個人在哪裡，因為洪子文蠻胖的。我說
      他放假了，丙○○就問我值錢的東西放在哪裡？我就告訴他們書櫃上有隨身聽
      、書桌上的皮包、書桌上的手機，丙○○就去拿手機，戊○○就去翻皮包，取
      走五百元現金、二張提款卡。戊○○就問我密碼，他並沒有用很兇的口氣，我
      有跟戊○○說郵局的密碼，然後他們就沒有再追問我，戊○○有問我裡面有多
      少錢，我說裡面有幾千元，二張提款卡的金額都沒有超過一千元，因我當時很
      緊張，所以就隨口說裡面有幾千元。戊○○把我的隨身聽整理一下，就主機、
      電線、耳機拿走了，遙控器沒有拿。因為遙控器放別的地方。我就說財物就只
      有這些，然後，己○○就從背後踢我一腳，踢到我二支小腿，我就趴在床上，
      然後，己○○把他的手槍上膛，我聽到聲音，才轉頭看到那把槍，槍是黑色的
      ，我當時沒辦法分辨真槍、還是假槍，己○○拿槍抵住我的後腦，問我還有沒
      有其他值錢的物品，丙○○制止己○○，他對己○○說，別這樣傷害他。我跟
      在場的三個人說我在當兵，沒有什麼錢，然後，戊○○就把我的嘴巴、手腳，
      用膠帶綑起來，我沒有看到美工刀，己○○並沒對我說其他什麼恐嚇的話。然
      後，他們就把門關起來，就離開了。我當時是真的很害怕」、「他們三人都沒
      有蒙面、戴手套」、「過程中沒有人說要乖一點、不要反抗，只有丙○○叫我
      要忍耐一下，他們走後，我就去報警了。我的手機沒有被盜打」等語明確。綜
      觀本案被告己○○及共犯丙○○、戊○○三人在五坪大之宿舍內為上開行為之
      過程（即被告己○○及丙○○、戊○○三人在先行確認宿舍內僅甲○○一人後
      ，共犯丙○○即逼問甲○○值錢的東西放在哪裡？隨即由丙○○拿取手機，戊○○翻皮包，取走五百元現金、二張提款卡，戊○○質問甲○○密碼及戶頭內
      之金額，戊○○又將隨身聽整理一下連同主機、電線、耳機一併拿走了。嗣甲○○表示財物就只有這些後，被告己○○就從背後踢甲○○一腳，同時踢到甲○○二隻小腿，甲○○因此而趴在床上，後己○○竟把他的手槍上膛，製造上
      膛之槍機聲，並槍抵住甲○○的後腦，逼問甲○○還有沒有其他值錢的物品）
      ，顯均係在掠奪被害人甲○○個人之財物的無誤。且本案共同被告戊○○於被
      告己○○未到案前之九十一年七月二日偵訊筆錄中，即供述稱：「．．．．．
      ．不詳姓名男子（指被告己○○）拿槍抵住被害人頭部．．．．．．」等語（
      見九十一年度偵字第一二九二六號偵查卷宗第三十七頁）。足見證人即被害人
      甲○○上開所證稱之：被告己○○確有持金屬材質之玩具手槍抵住被害人甲○○之後腦乙節，應屬實情。被告己○○辯稱其與丙○○均未實施上開強暴、脅
      迫之行為，顯無可採信。至於被害人甲○○在本院訊問時，所稱：「過程中，
      他們都沒有強暴、脅迫之情形」（見本院卷宗第七九頁），與其先前所述顯不
      相同，應係其誤解「強暴、脅迫」之意義所致，不足為有利被告之認定。又本
      案共同被告丙○○上開強暴行為均在「取財」之前發生，即被告己○○亦係在
      丙○○再度質問被害人甲○○有無其他值錢的東西，經被害人甲○○回達「無
      」之後，以腳踹踢被害人甲○○之小腿及持玩具手槍抵住被害人甲○○之後腦
      並偽拉槍機上膛。以上行為均在強盜行為尚在進行之中所發生，要無可疑。被
      告己○○辯稱其等在「取財」之前，並未對被害人甲○○實施強暴、脅迫之行
      為，亦無可採信。再就其等強取財物之行為是何人所實施，被告己○○與其他
      共同被告先後供述不一，應以被害人甲○○在原審之指述為可採信。復據被害
      人甲○○在原審指述：「因為那個房間只有一個出口，且他們有三個人，又有
      人拿槍，（所以無法反抗）」等語明確。且衡之情理，本案被害人甲○○於深
      夜時分，遭被告己○○、丙○○及戊○○三人分持槍枝、膠帶闖入，並先遭共
      犯丙○○以腳踹門及強推一把，復又遭被告己○○持槍抵住後腦，後又由共犯
      戊○○用膠帶蒙住嘴巴，綑綁手腳，且過程中被告己○○並以腳踢被害人甲○○之二隻小腿，致使甲○○趴在床上等情，在主、客觀上業均已足以壓制被害
      人甲○○之自由意思，而使其達於不能抗拒之程度無誤。被告己○○辯稱此係
      被害人甲○○主觀不為抗拒，殊難認與事實相符。
（五）復有贓物領據一紙及讓渡切結書一紙附卷可稽，事證明確，本案被告己○○之
      上開犯行洵堪認定。
三、按刑法第三百二十一條第一項第三款之「攜帶兇器」，乃指行為人攜帶兇器有行
    兇之可能，於客觀上具有危險性，故加重處罰，至其主觀上有無持以行兇或反抗
    之意思，尚非所問（最高法院七十四年三月十九日七十四年度第三次刑事庭會議
    決議意旨參照）；又此所謂兇器，其種類並無限制，凡客觀上足以對人之生命、
    身體、安全構成威脅，具有危險性之兇器均屬之（最高法院七十九年度台上字第
    五二五三號判例意旨參照），是本案未扣案供犯罪所用之美工刀一支（可供割裂
    器物）既具鋒刃，依通常社會觀念足認為有使人生命身體安全發生危險之虞，其
    在客觀上可認係足供兇器使用之物，固無可疑，即本案未扣案之金屬製玩具手槍
    一支，其本身雖未經改造而無法以射擊子彈之方式產生殺傷力，但槍身既屬金屬
    材質之鐵器，質地密實硬度甚高，在客觀上已足以對他人之生命、身體（腦部、
    贓器）構成威脅，而具有危險性，自亦屬兇器無誤（最高法院四十八年度台上字
    第八七八號判例意旨參照）。又按強盜於行劫時，綑縳被害人，即係實施強暴、
    脅迫，應包括於強盜行為以內，不另成立妨害自由罪（最高法院二十四年上字第
    四四０七號判例意旨參照）。再按強盜之暴行致普通傷害者，除另有傷害故意應
    分別情形依總則數罪併罰或從一重處斷外，概認為強暴當然之結果，不予論罪（
    最高法院二十四年十一月十九日總會決議意旨參照）。復按刑法分則或刑法特別
    法中規定之結夥二人或三人以上之犯罪，應以在場共同實施或在場參與分擔實施
    犯罪之人為限，不包括同謀共同正犯在內，最高法院七十六年度台上字第七二一
    Ｏ號固著有判例可參。就何謂在場共同實施或參與犯罪，司法院院解字第二Ｏ三
    Ｏ號解釋即認事前同謀，事後分贓，並於實施犯罪之際，擔任把風工作，顯係以
    自己犯罪之意思而參與犯罪，即應認為共同正犯。而司法院前身大理院就強盜把
    風行為，於統字第一四五四號解釋亦表示強盜在外把風係分擔實施行為之一部，
    入室夥犯對於在外把風之人所有行為應否共負責任，與在外把風者對於入室夥犯
    之行為並無區別。查本案共犯丁○○與被告己○○、共犯丙○○、戊○○四人基
    於犯意之聯絡，分由被告己○○攜帶金屬材質外觀像真槍之玩具手槍、共犯丙○○出言逼問財物置放地點與共犯戊○○持美工刀一把及膠帶一捲，以施強暴（指
    直接對人身行使抑制他人抵抗能力之有形力而言）、脅迫（指以言詞或舉動，明
    示、默示以加害他人之意思，使其產生畏懼而達於不能抗拒而言）之手段實施強
    盜犯行，共犯丁○○則留於附近之自小客車上，在一旁把風監視接應，依前揭解
    釋意旨自應認共犯丁○○係實際在場實施犯罪之人無訛（最高法院九十一年度台
    上字第四七九一號判決意旨參照）。是核被告己○○所為，係犯刑法第三百三十
    條第一項（公訴人漏引用第一項）、刑法第三百二十一條第一項第一款、第三款
    、第四款之結夥三人以上、攜帶兇器、於夜間侵入住宅之加重強盜罪；被告己○○與丙○○、戊○○、丁○○四人間就上開犯行，均具有犯意聯絡及行為分擔，
    為共同正犯。
四、原審判決就被告己○○前開所犯，予以論罪科刑，固非無見，惟原審判決就被告
    己○○及其他共同被告同意參與犯罪之時間及謀議過程未詳為認定，另又誤認其
    等犯罪之動機係因丁○○缺錢花用，以上均有未合。是本案被告己○○上訴否認
    有犯強盜罪，其上訴雖無理由，但原審判決既有上開可議之處，即屬無可維持，
    自應由本院將原審判決撤銷改判。爰審酌被告己○○之品行、犯罪動機、犯罪手
    段於所有共犯之中最屬暴戾、所生危害、及犯罪後之態度等一切犯罪情狀，量處
    行有期徒刑八年。至於未扣案之美工刀一把及膠帶一捲，雖均係供犯罪本案所用
    之物，然因查無其他積極證據足以證明均係屬被告己○○及共犯丙○○、戊○○
    及丁○○三人所有，又非違屬物，核與沒收之要件不符，爰均不予宣告沒收，至
    於金屬材質之玩具手槍一枝，雖屬被告己○○所有，且係供其等犯罪所用之物，
    但未扣案，且亦查無積極證據足以證明此係槍砲彈藥刀械管制條例所管制之槍枝
    ，復據被告己○○供述已在案發之後丟棄在垃圾子車內，而無法找尋致已滅失，
    為免將來執行之困難，爰亦不予宣告沒收，均併予敘明。
五、據上論斷，應依刑事訴訟法第三百六十九條第一項前段、第三百六十四條、第二
    百九十九條第一項前段、刑法第二十八條、第三百三十條第一項，判決如主文。
本案經檢察官乙○○到庭執行職務。
中      華      民      國      九十二      年      四    月    十六    日
                                  臺灣高等法院臺中分院刑事第三庭
                                        審判長法  官  陳  朱  貴
                    法  官  胡  忠  文
                                              法  官  廖  柏  基
右正本證明與原本無異。
如不服本判決應於收受送達後十日內向本院提出上訴書狀，其未敘述上訴之理由者並
得於提起上訴後十日內向本院補提理由書（均須按他造當事人之人數附繕本）。
                                              書記官  詹  錫  朋
中      華      民      國      九十二   年       四      月    二十三  日
附錄本案論罪科刑法條：
刑法第三百二十八條第一項：
意圖為自己或第三人不法之所有，以強暴、脅迫、藥劑、催眠術或他法，至使不能抗
拒，而取他人之物或使其交付者，為強盜罪，處五年以上有期徒刑。
刑法第三百三十條第一項：
犯強盜罪而有第三百二十一條第一項各款情形之一者，處七年以上有期徒刑。
刑法第三百二十一條：
犯竊盜罪而有左列情形之一者，處六月以上、五年以下有期徒刑：
一  於夜間侵入住宅或有人居住之建築物、船艦或隱匿其內而犯之者。
二  毀越門扇、牆垣或其他安全設備而犯之者。
三  攜帶兇器而犯之者。
四  結夥三人以上而犯之者。
五  乘火災、水災或其他災害之際而犯之者。
六  在車站或埠頭而犯之者。
前項之未遂犯罰之。                                                      Ｆ


司法院資訊處製作；財團法人民間司法改革基金會備份。
